ACORDAO-COMPLETO-2475533

ACÓRDÃO 7672/2021 ATA 15/2021 - SEGUNDA CÂMARA

VISTOS, relatados e discutidos estes autos de pedidos de reexames interpostos por Francisco Olívio de Moura (XXX.605.653-XX) e Maurino Carlos e Silva (XXX.296.404-XX) , servidores aposentados do Departamento Nacional de Obras Contra as Secas, em face do Acórdão 1098/2020-TCU-Segunda Câmara, que julgou ilegais os atos de aposentadoria e negou-lhes registro, em razão da incorporação de vantagens aos respectivos proventos sem a absorção por reestruturações remuneratórias ulteriores,
ACORDAM os Ministros do Tribunal de Contas da União, reunidos em sessão da Segunda Câmara, com base no art. 48 da Lei 8.443/1992, c/c o art. 286 do Regimento Interno, e diante das razões expostas pelo Relator, em
9.1 conhecer dos pedidos de reexame para, no mérito, dar-lhes provimento para tornar sem efeito o acórdão recorrido;
9.2 reconhecer o registro tácito dos atos inicial e de alteração de concessão de aposentadoria de Francisco Olivio de Moura;
9.3 reconhecer o registro tácito do ato inicial de concessão de aposentadoria de Maurino Carlos e Silva;
9.4 dar ciência desta deliberação aos recorrentes, ao Departamento Nacional de Obras Contra as Secas e aos demais interessados, informando-os de que o teor integral da deliberação poderá ser obtido no endereço eletrônico www.tcu.gov.br/acordaos.

Pedido de reexame interposto por Francisco Olivio de Moura e Maurino Carlos e Silva contra  o Acórdão 1098/2020-TCU-2ª Câmara que considerou ilegais os atos de concessão de aposentadoria e negou-lhes registro.

Segunda Câmara

Departamento Nacional de Obras Contra as Secas.

3. Interessados/Responsáveis/Recorrentes:
3.1. Interessados: Antonio Davi Vidal de Negreiros (XXX.556.804-XX); Cicero Cordeiro de Mendonça (XXX.659.764-XX); Francisco Olivio de Moura (XXX.605.653-XX); Francisco Olivio de Moura (XXX.605.653-XX); Maurino Carlos e Silva (XXX.296.404-XX)
3.2. Recorrentes: Francisco Olívio de Moura (XXX.605.653-XX); Maurino Carlos e Silva (XXX.296.404-XX).

13.1. Ministros presentes: Augusto Nardes (na Presidência), Aroldo Cedraz e Raimundo Carreiro (Relator).
13.2. Ministro-Substituto convocado: Augusto Sherman Cavalcanti.
13.3. Ministros-Substitutos presentes: Marcos Bemquerer Costa e André Luís de Carvalho.

RAIMUNDO CARREIRO

Ministra Ana Arraes.

Trata-se de pedido de reexame interposto pelos Srs. Francisco Olívio de Moura e Maurino Carlos e Silva, servidores aposentados do Dncos, contra o Acórdão 1098/2020-TCU-Segunda Câmara, relatora a Ministra Ana Arraes (peça 45) , que julgou ilegais os atos de aposentação dos referidos servidores e negou-lhes registro.
2.	Transcrevo a seguir, com ajustes de forma, nos termos do art. 1º, § 3º, inciso I, da Lei nº 8.443/92, a instrução lavrada no âmbito da Secretaria de Recursos (peça 88) , cuja proposta de encaminhamento foi endossada pelo diretor da subunidade (peça 89) e pelo Ministério Público junto ao TCU (peça 90) , na pessoa do Procurador Júlio Marcelo de Oliveira.
"INTRODUÇÃO 
1.	Trata-se de pedidos de reexame (peças 58 e 77) interpostos pelos Srs. Francisco Olívio de Moura e Maurino Carlos e Silva , ex-servidores do Dnocs, contra o Acórdão 1098/2020-TCU-Segunda Câmara (peça 45) . 
1.1. 	A deliberação recorrida apresenta o seguinte teor: 
VISTOS, relatados e discutidos os atos de aposentadoria de Antônio Davi Vidal de Negreiros, Cícero Cordeiro de Mendonça, Francisco Olívio de Moura e Maurino Carlos e Silva, exservidores do Departamento Nacional de Obras contra as Secas (Dnocs) . 
ACORDAM os ministros do Tribunal de Contas da União, reunidos em sessão da 2ª Câmara, ante as razões expostas pela relatora, e com fundamento nos artigos 71, incisos III e IX, da Constituição Federal de 1988, 1º, inciso V, e 39, inciso II, da Lei 8.443/1992, em: 
9.1. considerar ilegais os atos de concessão de aposentadoria de Antônio Davi Vidal de Negreiros (inicial) , Cícero Cordeiro de Mendonça (de alteração) , Francisco Olívio de Moura (inicial e de alteração) e Maurino Carlos e Silva (inicial) e negar-lhes registro;  
9.2. dispensar o ressarcimento das quantias indevidamente recebidas de boa-fé, nos termos da Súmula 106 do TCU;  
9.3. determinar ao Dnocs que adote medidas no sentido de:  
9.3.1. no prazo de 15 (quinze) dias, fazer cessar pagamentos decorrentes dos atos impugnados por esta Corte, sob pena de responsabilidade solidária da autoridade administrativa omissa, nos termos do art. 262 do Regimento Interno/TCU;  
9.3.2. quanto ao servidor Antônio Davi Vidal de Negreiros, esclarecer que cabe a aplicação da Súmula TCU 74, visando a atribuir a proporcionalidade mínima de 30/35 avos aos seus proventos; 
9.3.3. no prazo de 30 (trinta) dias, emitir novos atos, livres das irregularidades apontadas, e os submeter ao TCU, pelo sistema e-Pessoal, nos termos dos arts. 262, § 2º, do Regimento Interno e 19, § 3º, da Instrução Normativa TCU 78/2018;  
9.3.4. no tocante à aposentadoria de Francisco Olívio de Moura, promover a absorção da vantagem pessoal nominalmente identificada (VPNI) prevista no art. 14 da Lei 12.716/2012, nos termos do parágrafo único desse mesmo dispositivo;  
9.3.5. dar ciência, no prazo de 15 (quinze) dias, do inteiro teor desta deliberação aos interessados, alertando-os de que o efeito suspensivo proveniente da interposição de eventuais recursos junto ao TCU não os eximirá da devolução dos valores percebidos indevidamente após a respectiva notificação, caso não sejam providos; e  
9.3.6. encaminhar ao Tribunal, no prazo de 30 (trinta) dias, contados da ciência desta decisão, documentos aptos a comprovar que os interessados dela tomaram conhecimento (grifos acrescidos) . 
HISTÓRICO  
2.  Os atos de aposentadoria do Sr. Francisco Olívio de Moura (inicial e alteração, peças 32 e 33) , bem assim o ato inicial de aposentadoria do Sr. Maurino Carlos e Silva (peça 34) , foram julgados ilegais pelo acórdão ora recorrido. A título de histórico, traz-se à colação o seguinte excerto de voto do relator a quo: 
19.	Francisco Olívio de Moura aposentou-se, em 28/2/1996, no cargo de Engenheiro Agrônomo, com proventos integrais. Encontram-se submetidos à análise desta Corte os atos de concessão inicial e de alteração de aposentadoria.  
20.	A ilegalidade dos referidos atos, de Francisco Olívio de Moura, decorre das rubricas relativas a complementação salarial e, posteriormente, a decisão judicial referente à VPNI do artigo 14 da Lei 12.716/2012, que não tiveram seus valores corretamente absorvidos, em que pesem as alterações na estrutura remuneratória do ex-servidor (peça 40, p. 1-2) .  
21.	No ato de concessão inicial, a parcela de complementação era de R$ 524,30, e, no ato de alteração, a rubrica correspondente à decisão judicial passou a ser de R$ 2.223,17. 
22.	No ato de alteração da aposentadoria, a ilegalidade também decorre da incorporação de "quintos" de DAI 111.3, transformada em "quintos" de DAS 101.1 após 8/4/1988 - situação em desacordo com o Decreto 3.970/2001 e com a jurisprudência do TCU (Acórdão 2978/2012-TCU-Primeira Câmara, ministro-relator José Mucio Monteiro) . 
23.	Quanto ao primeiro item, o interessado informou que a rubrica foi implantada para compensar a redução drástica e indevida promovida pela administração na rubrica "VPNI-ART. 14 Lei 12716/17", a pretexto de que os servidores teriam sido beneficiados com os aumentos nas gratificações de atividade GDPGPE e GDACE, as quais tiveram seus pontos modificados com as Leis 12.702/2012 e 12.778/2012. 
24.	Ora, essa questão já foi objeto de apreciação deste Tribunal, que considerou a parcela irregular, em razão da não absorção da rubrica. Confira-se, a propósito, os Acórdão 3517/2013-TCU-Segunda Câmara e 4.975/2017-1ª Câmara. 
25.	Quanto ao segundo item, o próprio servidor admitiu, nas suas alegações de defesa, o equívoco praticado pelo Dnocs.  
26.	Isso posto, considero ilegais os atos de concessão inicial e de alteração de aposentadoria de Francisco Olívio de Moura, negando-lhe o registro.  
27.	Maurino Carlos e Silva aposentou-se, em 19/6/1990, no cargo de Agente Administrativo, com proventos proporcionais ao tempo de serviço. Aprecia-se aqui o ato de concessão inicial de aposentadoria.  
28.	A unidade aponta que a ilegalidade do ato decorre da percepção de rubrica judicial referente ao percentual de 28,86%, sem a devida absorção pelas novas estruturas remuneratórias implantadas após o provimento judicial. Realizada a oitiva do interessado (peças 12 e 14) , este permaneceu silente.  
29.	Assiste razão à Sefip.  
30.	Verifica-se que o interessado recebe rubrica relativa a decisão judicial no valor de R$ 350,92. Conforme revelam as consultas aos contracheques do servidor no Siape (peça 40) , a parcela não foi corretamente absorvida, a despeito das novas estruturas remuneratórias implantadas (peças 3, p. 2, e 28, p. 3) .  
31.	Ora, conforme a jurisprudência pacífica desta Casa, é indevida a continuidade ad aeternum dessas vantagens. Em respeito à irredutibilidade remuneratória, a vantagem continua a ser paga apenas enquanto não absorvida por novas estruturas remuneratórias.  
32.	Confira-se, nesse sentido, o entendimento fixado no Acórdão 2161/2005-TCU-Plenário (rel. min. Walton Alencar Rodrigues) : 
"As rubricas referentes às sentenças judiciais devem ser pagas em valores nominais, e não com base na aplicação contínua e automática de percentuais parametrizados sobre todas as parcelas salariais do servidor. O valor nominal deferido por sentença judicial relativa a planos econômicos deve ser apurado, quando possível, na data do provimento jurisdicional, ou recalculado, limitando-se essa revisão ao prazo de 5 anos anteriores. Devem ser acrescentados ao valor nominal calculado na data da sentença apenas os reajustes gerais de salário do funcionalismo público federal ocorridos no período e devem ser subtraídas as sucessivas incorporações decorrentes de novas estruturas remuneratórias criadas por lei, até a absorção integral dessa vantagem". 
33.	Assim, considero ilegal o ato de aposentadoria de Maurino Carlos e Silva, negando-lhe o registro.  
ADMISSIBILIDADE 
3. Reiteram-se os exames de admissibilidade realizados pelo Sar/Serur (peças 66 e 79) , que opinou pelo conhecimento do recurso, nos termos do artigo 48 da Lei 8.443/1992, c/c os artigos 285 e 286, parágrafo único, do RI/TCU, suspendendo-se os efeitos dos subitens 9.1, 9.3, 9.3.1, 9.3.3 e 9.3.4 do Acórdão 1098/2020-TCU-Segunda Câmara, em relação aos recorrentes. O Excelentíssimo Senhor Ministro Raimundo Carreiro, mediante despachos de peças 69 e 80, concordou com esta unidade técnica. 
PRELIMINAR DE REGISTRO TÁCITO  
4.	Cumpre observar que o ato inicial de aposentadoria do Sr.  Maurino Carlos e Silva (peça 34) foi disponibilizado ao TCU em 11/12/2008, os atos inicial e de alteração da aposentadoria do Sr. Francisco Olívio de Moura (peças 32 e 33) foram disponibilizados ao TCU em 5/11/2008 e 6/11/2008; sendo que todos foram julgados ilegais em Sessão de 18/2/2020 da Segunda Câmara (peça 45) . 
4.1.	De acordo com as disposições do Acórdão 587/2011-TCU-Plenário, da Relatoria do E. Ministro Valmir Campelo, vinha esta Corte decidindo que o transcurso de mais de cinco anos desde a entrada do ato de pessoal no TCU, embora não consolidasse situações de ilegalidade, em razão da precariedade dos atos de concessão, cuja natureza é complexa, gerava a necessidade de instauração do contraditório. 
4.2.	A consolidação de atos sujeitos a registro manifestamente ilegais, em razão do transcurso de grande lapso temporal, em respeito ao princípio da segurança jurídica, só era admitida pelo TCU em situações excepcionais, quando caracterizada a irreversibilidade da situação fática do interessado ou demonstrado que este estaria sujeito a prejuízo insuportável, caso o correspondente ato de concessão fosse julgado ilegal (cf., e.g., Acórdão 2251/2014-TCU-Plenário, Relator E. Ministro Bruno Dantas) . 
4.3.	No entanto, em 19/2/2020, o Pretório Excelso, ao julgar o Recurso Extraordinário 636.553/RS, apreciando o tema 445 da repercussão geral, fixou a seguinte tese: 
Em atenção aos princípios da segurança jurídica e da confiança legítima, os Tribunais de Contas estão sujeitos ao prazo de 5 anos para o julgamento da legalidade do ato de concessão inicial de aposentadoria, reforma ou pensão, a contar da chegada do processo à respectiva Corte de Contas.   
4.4.	Naquela ocasião, o Relator, E. Ministro Gilmar Mendes, fundamentou a adoção do prazo de cinco anos por analogia ao prazo previsto no Decreto 20.910/1932, tendo mencionando, ainda, ser esse lapso temporal equivalente ao previsto nas Leis 9.873/1999 e 9.784/1999. 
4.5.	Assim, estabeleceu o prazo de cinco anos para que o Tribunal de Contas aprecie o ato, autorizando ou negando o respectivo registro.   
4.6.	Sobre o impacto do julgamento do Guardião da Constituição no RE 636.553/RS em processos sujeitos a registro no TCU, traz-se à colação as pertinentes observações do Excelentíssimo Senhor Ministro Walton Alencar Rodrigues, por ocasião do Acórdão 122/2021-TCU-Plenário (TC Processo 013.339/2020-6) : 
Sem embargo de considerar o mérito da decisão do STF, o anterior entendimento acerca da observância do contraditório e da ampla defesa após o transcurso de cinco anos desde a chegada do processo no TCU restou prejudicado, porquanto, após esse tempo, segundo prelecionou o Relator da matéria no STF, o ato deve ser considerado "registrado tacitamente".  
No julgamento dos embargos de declaração, opostos em face dessa decisão, finalizado em 4/12/2020, o E. Relator aduziu que, "passado esse prazo [de cinco anos, contado de forma ininterrupta, a partir da chegada do processo à corte de contas] sem finalização do processo, o ato restará automaticamente estabilizado. Abre-se, a partir daí, a possibilidade de sua revisão, nos termos do art. 54 da Lei 9.873/1999" (grifos meus) .  
A expressa menção do relator à possibilidade de revisão do ato considerado tacitamente registrado impõe novas considerações e imediatas providências por parte desta Corte. 
 Relativamente à área de pessoal da Administração Federal, já tive a oportunidade de fazer inúmeros pronunciamentos acerca do acúmulo dos processos na Sefip, que há pouco tempo passavam em muito de cem mil, ajuntados ao longo dos anos. Grande parte desses processos foram devolvidos aos órgãos de origem para correção de irregularidades e reenvio ao TCU. E os que permaneceram desafiam a capacidade de trabalho do Tribunal. 
 (...)  
Por esse motivo conclui-se que, a partir do registro tácito do ato de concessão, é possível a sua revisão, no prazo de 5 anos, com base no aludido artigo da lei de processo administrativo [art. 54 da Lei 9.784/1999. 
Esse entendimento é plenamente compatível com o disposto no art. 260, § 2º, do Regimento Interno do TCU, in verbis: 
§ 2º O acórdão que considerar legal o ato e determinar o seu registro não faz coisa julgada administrativa e poderá ser revisto de ofício pelo Tribunal, com a oitiva do Ministério Público e do beneficiário do ato, dentro do prazo de cinco anos da apreciação, se verificado que o ato viola a ordem jurídica, ou a qualquer tempo, no caso de comprovada má-fé.   
Registro que o E. Relator no STF, ao apreciar os embargos de declaração, expressamente entendeu desnecessária a modulação de efeitos da decisão adotada no RE 636.553/RS, devendo ser aplicada imediatamente, com efeitos ex tunc. 
 Em síntese, o entendimento adotado pelo Supremo Tribunal Federal, em sede de recurso extraordinário, com repercussão geral reconhecida, deve ser observado por todos os juízes e tribunais, nos termos dos arts. 927, inciso III, e 1.030 do Código de Processo Civil. 
Cabe ao TCU, por conseguinte, em atendimento à disposição legal e aos princípios da eficiência, da razoável duração do processo e da isonomia, evoluir, no entendimento e nos procedimentos, para compatibilizar suas decisões com a recente tese da Suprema Corte. 
Chamo a atenção que as despesas atinentes a pessoal, como as reformas, aposentadorias e pensões, além de vencimentos, subsídios etc., configuram os maiores gastos da União Federal - maior mesmo que os juros da dívida - sendo inconcebível que servidores públicos federais continuem fazendo letra morta das normas jurídicas e da Constituição em vigor, mantendo o pagamento de verbas a que não fazem jus, segundo plúrimas decisões do TCU e dos órgãos do Poder Judiciário, como é o caso dos autos (grifos acrescidos) . 
4.7. No caso concreto, vale repisar que o ato inicial de aposentadoria do Sr.  Maurino Carlos e Silva (peça 34) foi disponibilizado ao TCU em 11/12/2008, os atos inicial e de alteração da aposentadoria do Sr. Francisco Olívio de Moura (peças 32 e 33) foram disponibilizados ao TCU em 5/11/2008 e 6/11/2008) . Assim, é de se entender que houve os seus registros tácitos em 11/12/2013, 5/11/2013 e 6/11/2013, respectivamente, e os seus aperfeiçoamentos definitivos em 11/12/2018, 5/11/2018 e 6/11/2018, respectivamente, anteriormente, portanto, ao acórdão ora recorrido. 
4.8. Nesse sentir, é de se entender que os atos de aposentadorias sub examine devem ser considerados tacitamente registrados, com proposta de arquivamento dos processos correspondentes e ciência ao órgão de origem, visto não ser mais possível, na espécie, a aplicação das disposições contidas no art. 260, § 2º do Regimento Interno do TCU, in verbis: 
§ 2º O acórdão que considerar legal o ato e determinar o seu registro não faz coisa julgada administrativa e poderá ser revisto de ofício pelo Tribunal, com a oitiva do Ministério Público e do beneficiário do ato, dentro do prazo de cinco anos da apreciação, se verificado que o ato viola a ordem jurídica, ou a qualquer tempo, no caso de comprovada má-fé.  
4.9. A conclusão ora apresentada nesta instrução vai ao encontro da orientação emanada do Pretório Excelso e do Plenário do Tribunal de Contas da União. 
CONCLUSÃO 
5. Diante do exposto, é de se concluir que os atos de aposentadorias sub examine devem ser considerados tacitamente registrados, com proposta de arquivamento dos processos correspondentes e ciência ao órgão de origem, ante a impossibilidade de aplicação das disposições contidas no art. 260, § 2º do Regimento Interno do TCU, que trata da revisão de ofício. 
PROPOSTA DE ENCAMINHAMENTO 
6. Ante o exposto, submetem-se os autos à consideração superior, propondo-se, com fundamento no art. 48 da Lei 8.443/1992: 
a)	conhecer dos recursos interpostos, para, no mérito, dar-lhes provimento, no sentido de tornar sem efeito o acórdão recorrido, considerando os atos de peças 32, 33 e 34 tacitamente registrados, com proposta de arquivamento dos processos correspondentes e ciência ao órgão de origem; 
b)	informar aos recorrentes e demais interessados do acórdão a ser proferido, destacando que o relatório e o voto que o fundamentam podem ser acessados por meio do endereço eletrônico www.tcu.gov.br/acordaos.  
É o relatório.

8.1. Dariza Gomes de Moura e outros, representando Francisco Olivio de Moura.  
8.2. Elijanny Linny de Oliveira Farias (10.910/OAB-AL) e outros, representando Maurino Carlos e Silva.

Procurador Júlio Marcelo de Oliveira.

APOSENTADORIA. AVERBAÇÃO DE TEMPO DE SERVIÇO "RECIBADO". PAGAMENTO DE VANTAGENS DECORRENTES DE SENTENÇA JUDICIAL SEM ABSORÇÃO PELAS NOVAS ESTRUTURAS REMUNERATÓRIAS. INCORPORAÇÃO DE "QUINTOS" EM DESACORDO COM O DECRETO 3.970/2001. ILEGALIDADE. OS ATOS DE APOSENTADORIAS SUB EXAMINE DEVE SER CONSIDERADO TACITAMENTE REGISTRADOS, COM PROPOSTA DE ARQUIVAMENTO DOS PROCESSOS CORRESPONDENTES E CIÊNCIA AO ÓRGÃO DE ORIGEM. PROVIMENTO.

APOSENTADORIA (APOS)

Secretaria de Recursos (Serur); Secretaria de Fiscalização de Integridade de Atos e Pagamentos de Pessoal e de Benefícios Sociais (Sefip).

Relato os presentes recursos em razão de sorteio realizado nos termos dos arts. 21 e 22 da Resolução TCU 175/2005 (peça 68) .
2.	Em exame pedido de reexame interposto pelos Srs. Francisco Olívio de Moura, servidor aposentado no cargo de engenheiro agrônomo e Maurino Carlos e Silva, servidor aposentado no cargo de agente administrativo, ambos do Departamento Nacional de Obras contra as Secas - Dnocs, contra o Acórdão 1098/2020-TCU-Segunda Câmara, relatora a Ministra Ana Arraes, que julgou ilegais os atos de aposentação dos referidos servidores e negou-lhes registro.
3.	Presentes os requisitos de admissibilidade previstos no art. 48 da Lei 8.443/1992, cumpre conhecer do recurso, em ratificação ao despacho de peça 80.
4.	A negativa de registro do ato de aposentadoria do Sr. Francisco Olívio de Moura se deu em razão da inclusão, nos proventos de aposentadoria, de rubricas relativas a complementação salarial no ato inicial de concessão e, posteriormente, no ato de alteração, a decisão judicial referente à VPNI do art. 14 da Lei 12.716/2012, em que ambas não tiveram seus valores corretamente absorvidos nas alterações ulteriores na estrutura remuneratória do servidor. Quanto ao primeiro ato, a não absorção da rubrica contraria decisão deste TCU nos Acórdão 3517/2013-TCU-Segunda Câmara, rel. Min. Aroldo Cedraz e 4.975/2017-TCU-1ª Câmara, rel. Min. Benjamin Zymler. Quanto ao ato de alteração de aposentadoria, a não absorção contraria o Decreto 3.970/2001 bem como a jurisprudência do TCU (Acórdão 2978/2012-TCU-Primeira Câmara, Relator Ministro José Mucio Monteiro) .
5.	Já a ilegalidade relativa ao ato de aposentadoria do Sr. Maurino Carlos e Silva repousa no percebimento de rubrica judicial relativa a planos econômicos no percentual de 28,86%, sem que tenha ocorrido a devida absorção por reestruturações ulteriores, em desalinho com a tese firmada no Acórdão 2161/2005-TCU-Plenário, rel. Min. Walton Alencar, a qual determinou que:
"Devem ser acrescentados ao valor nominal calculado na data da sentença apenas os reajustes gerais de salário do funcionalismo público federal ocorridos no período e devem ser subtraídas as sucessivas incorporações decorrentes de novas estruturas remuneratórias criadas por lei, até a absorção integral dessa vantagem" 
6.	A Secretaria de Recursos, em manifestação transcrita no relatório precedente, aprecia preliminar de registro tácito relativa à decadência quinquenal prevista na Lei 9.784/1999, à luz do entendimento exarado pelo Supremo Tribunal Federal nos autos do RE 636.553/RS (Tema 445 de repercussão geral) , e conclui pelo registro tácito do ato dos atos de aposentadoria, no sentido de tornar sem efeito o acórdão recorrido, com a proposta de arquivamento dos autos, tendo em vista o lapso temporal transcorrido desde a chegada dos referidos atos a este Tribunal.
7.	Acolho, as conclusões exaradas pela Secretaria de Recursos, as quais desde já incorporo às minhas razões de decidir.
8.	De fato, o ato inicial de aposentação do Sr. Maurino Carlos e Silva foi disponibilizado a esta Corte em 11/12/2008 (peça 34) , há mais de 13 anos, bem como os atos inicial e de alteração de aposentadoria do Sr. Francisco Olívio de Moura foram disponibilizados ao TCU em 5/11/2008 e 6/11/2008 (peças 32 e 33) , sendo ambos julgados ilegais na sessão da Segunda Câmara de 18/2/2020, por meio do acórdão recorrido (peça 45) . 
9.	Em 19/2/2020, a Suprema Corte, ao julgar o Extraordinário 636.553/RS, apreciando o tema 445, fixou a seguinte tese:
"Em atenção aos princípios da segurança jurídica e da confiança legítima, os Tribunais de Contas estão sujeitos ao prazo de 5 anos para o julgamento da legalidade do ato de concessão inicial de aposentadoria, reforma ou pensão, a contar da chegada do processo à respectiva Corte de Contas".
10.	Conforme bem salientado pelo Min. Walton Alencar no voto condutor que sustentou o Acórdão 122/2021-TCU-Plenário, que pacificou a matéria nesta Corte após o julgamento definitivo do Tema 445 pelo STF, em que pese o Relator do recurso extraordinário, Ministro Gilmar Mendes, ter assentado a inaplicabilidade do prazo quinquenal previsto no art. 54 da Lei 9.784/1999 durante o interregno entre a publicação do ato de concessão de aposentadoria, pensão ou reforma pelo órgão de origem e a apreciação de sua legalidade pelo TCU, em homenagem ao princípio da segurança jurídica, o Supremo estabeleceu o prazo de cinco anos para que o Tribunal de Contas aprecie o ato, autorizando ou negando o respectivo registro. Após esse período, sem apreciação pelo TCU, o ato deve ser considerado "tacitamente registrado".
11.	Entrementes, no julgamento dos embargos de declaração, o E. relator no STF permitiu a aplicação de novo prazo quinquenal, com fundamento no art. 54 da Lei 9.784/1999, para que o TCU proceda à revisão do ato tacitamente registrado, litteris: 
"passado esse prazo [de cinco anos, contado de forma ininterrupta, a partir da chegada do processo à corte de contas] sem finalização do processo, o ato restará automaticamente estabilizado. Abre-se, a partir daí, a possibilidade de sua revisão, nos termos do art. 54 da Lei 9.873/1999".
12.	Desse modo, o referido Acórdão 122/2021-TCU-Plenário, fixou tese no sentido de que a possibilidade de revisão de ofício de atos de pessoal, pelo TCU, exaure-se com o transcurso do prazo quinquenal do art. 54 da Lei 9.784/1999, cujo termo a quo é contado a partir do transcurso de cinco anos da entrada do ato nesta Corte de Contas, momento em que se opera o registro tácito, e a consequente estabilização do ato. A partir daí, abre-se novo interregno de cinco anos para eventual revisão de ofício. 
13.	No caso concreto, o ato de aposentadoria do Sr. Maurino Carlos e Silva adentrou ao TCU em 11/12/2008 (peça 34) , devendo ser reconhecido o registro tácito na data de 11/12/2013, e seu aperfeiçoamento definitivo em 11/12/2018, vencido, portanto, o prazo regimental e jurisprudencial para que se proceda à revisão de ofício. 
14.	Já os atos inicial e de alteração de aposentadoria do Sr. Francisco Olívio de Moura (peças 32 e 33) foram disponibilizados ao TCU em 5/11/2008 e 6/11/2008. Imperioso portanto reconhecer os seus registros tácitos em 5/11/2013 e 6/11/2013, respectivamente, bem como os seus aperfeiçoamentos definitivos em 5/11/2018 e 6/11/2018, respectivamente. 
15.	Enfatizo que o Acórdão recorrido foi prolatado somente em 18/2/2020.
16.	Não resta alternativa a esta Corte, portanto, senão reconhecer o registro tácito dos referidos atos nas datas acima indicadas, em consonância com a proposta alvitrada pela Serur, e secundada pelo pelo representante do MP/TCU, ante os efeitos retroativos produzidos pela decisão do Supremo Tribunal Federal nos autos do RE 636.533/RS (Tema 445) , que transitou em julgado em 5/3/2021, com repercussão geral reconhecida. 
17. 	Do exposto, VOTO por que seja aprovado o Acórdão que ora submeto a este Colegiado.
TCU, Sala das Sessões Ministro Luciano Brandão Alves de Souza, em 11 de maio de 2021.
RAIMUNDO CARREIRO 
Relator